臺灣臺南地方法院民事判決　　　　　　　95年度訴字第1543號
原　　　告　武鑫交通有限公司
法定代理人　己○○
訴訟代理人　戊○○
被　　　告　丁○○
　　　　　　乙○○
兼　共　同　丙○○
訴訟代理人
上列當事人間清償債務事件，本院於民國96年5月23日言詞辯論
終結，判決如下：
    主  文
被告乙○○或被告丁○○應給付原告新台幣伍拾參萬陸仟肆佰捌
拾肆元，及被告乙○○自民國九十五年十一月二日、被告丁○○
自民國九十六年一月十六日起均至清償日止，按週年利率百分之
五計算之利息。
訴訟費用新台幣壹萬壹仟捌佰玖拾元由被告乙○○、被告丁○○
各負擔新台幣參仟元，餘由原告負擔。
本判決原告勝訴部分，於原告以新台幣壹拾柒萬捌仟元供擔保後
，得假執行。但被告乙○○、被告丁○○以新臺幣伍拾參萬陸仟
肆佰捌拾肆元為原告預供擔保，得免為假執行。
原告其餘之訴及假執行之聲請均駁回。
    事實及理由
甲、程序方面：
    按訴狀送達後，原告不得將原訴變更或追加他訴。但減縮應
    受判決事項之聲明者，不在此限，民事訴訟法第255條第1項
    第3款定有明文。本件原告原起訴請求被告3人應連帶給付新
    台幣（下同）1,099,984元，及自起訴狀繕本送達翌日起至
    清償日止，按週年利率百分之5計算之利息，嗣於本院96年1
    月17日言詞辯論期日減縮請求被告3人應連帶給付899,984元
    ，及自起訴狀繕本送達翌日起至清償日止，按週年利率百分
    之5計算之利息，核屬減縮應受判決事項之聲明，依前揭條
    文規定，應予准許。
乙、實體方面：
一、原告起訴主張：
    被告乙○○與被告丙○○於92年12月間，將其共同所有車牌
    號碼NJ-317號營業大貨車曳引車 (下稱系爭大貨車)靠行於
    原告。被告丁○○於94年5月24日駕駛系爭大貨車送貨時，
    因飲酒後已無法安全駕駛，於同日22時在台南縣仁德鄉○○○街與土庫二街交叉口撞傷被害人甲○○。嗣原告因係該車
    靠行之車行，於95年7月18日在台南市東區調解委員會與被
    害人甲○○就被告丁○○駕車肇事以146萬元達成和解，該
    146萬元除強制汽車責任保險金360,016元外，原告再開立面
    額共1,099,984元之支票數張給付不足部分之和解金。惟系
    爭大貨車實際所有權人為被告乙○○與丙○○，而肇事司機
    即被告丁○○係受僱於被告乙○○，原告已給付前述和解金
    後，自為履行本件車禍損害賠償之債之利害關係第三人，爰
    依民法第188條第3項及同法第312條之規定提起本訴等語，
    並聲明：(一)被告應連帶給付原告899,984元，及自起訴狀
    繕本送達翌日起至清償日止，按週年利率百分之5計算之利
    息。(二)願供擔保請准宣告假執行。
二、被告3人則以：
    被告等人固不否認被告丁○○有酒後撞傷被害人甲○○之事
    實，惟辯稱被告丁○○係臨時駕車送貨，並非受僱於被告乙○○，其肇事應自負賠償責任，與其餘被告2人無關。被告
    丙○○僅協助被告乙○○出資購買系爭大貨車，因私人不能
    擁有大貨車才靠行於原告，由被告乙○○靠行於原告並對外
    承攬托運業務，被告丙○○並無參與實際經營活動。且被告
    乙○○獲悉本件車禍發生後，曾通知原告與保險公司處理理
    賠事宜，原告卻一直不聞不問。原告未待法院判決及被告等
    人同意，即與被害人甲○○達成和解，旋即向被告等人求償
    ，原告之舉顯有違背系爭大貨車靠行原告之信託意旨及委任
    以書面方式為之等規定。況當初靠行時原告並未說明車輛肇
    事時民事賠償責任如何分擔，系爭車輛按月均有繳交靠行費
    用於原告，原告自應於本件事件一同負責。再者，倘原告否
    認與被告丁○○間之僱傭關係，自無庸因本件車禍負擔連帶
    責任，被害人甲○○依強制汽車責任保險法第28條即可向保
    險公司直接請求保險金之給付，原告並無介入和解之必要，
    足見原告非利害關係人等語資為抗辯。並聲明：(一)駁回原
    告之訴。(二)如受不利判決，願供擔保請准免予假執行。
三、兩造不爭執之事項：
(一)被告乙○○於92年12月間，以其所有車牌號碼NJ-317號營業
    用大貨車，靠行並按月支付靠行費用4,300元予原告，被告
    乙○○則負擔車輛牌照稅、維修、罰鍰及保險等費用，並以
    個人名義對外承攬託運業務，及選任監督司機載送貨物。
(二)被告丁○○為被告乙○○執行載貨業務期間，駕駛系爭車輛
    於94年5月24日晚上10時許，在台南縣仁德鄉○○○街與土
    庫三街交叉路口，因有飲用酒類已達不能安全駕駛又超速行
    駛及未注意車前狀況，並隨時採取必要之安全措施等過失，
    自後撞及被害人甲○○，致被害人甲○○受有上顎骨骨折、
    右足跟皮膚缺損及勒弗氏二級顏面骨折等傷害，經本院95年
    度交易字第38 號刑事判決判處有期徒刑6月確定。
(三)被害人甲○○因本件傷害事件受有醫療費用217,189元、看
    護費用84,000元、車資及掛號費用16,395元、增加生活費用
    （醫療器材）7,700元、減少勞動能力損失12個月271,200元
    ，共596,484元之損害。
(四)原告曾以系爭營業用大貨車，向富邦保險公司投保強制汽車
    責任險及汽車第三人責任保險。本件車禍事故發生後，富邦
    保險公司理賠被害人甲○○強制汽車責任險36萬元、被保險
    人即被告乙○○強制汽車責任險4萬元及原告汽車第三人責
    任險20萬元。
(五)被害人甲○○於本院95年度交附字48號損害賠償事件中，向
    原告起訴請求4,096,484元。原告於95年7月18日，以
    1,460,000元（含強制汽車責任保險金360,016元及原告開立
    面額共1,099,984元支票25紙）與被害人甲○○就被告丁○○業務過失傷害一事達成和解。
四、得心證之理由：
    原告主張被告等人應連帶清償其給付被害人甲○○之和解金
    ，惟為被告等人否認，並以前揭情詞置辯。本件爭執點經兩
    造確認為：(一)被告丁○○是否為被告乙○○之受僱人？(
    二)被告丙○○就系爭車輛是否共同與被告乙○○靠行於原
    告公司？(三)被害人甲○○得請求之精神慰藉金若干？(四)
    被告三人應否連帶賠償原告所支付之和解金？金額若干？依
    序論述之：
(一)被告丁○○是否為被告乙○○之受僱人？
  1.按民法第188條第1項所謂受僱人，係以事實上之僱傭關係為
    標準。並非僅限於僱傭契約所稱之受僱人，凡客觀上被他人
    使用為之服務勞務而受其監督者均係受僱人，最高法院57年
    台上字第1663號、45年台上字第1599號判例可資參照。
  2.被告乙○○固不否認系爭大貨車肇事時之司機為被告丁○○
    ，惟辯稱與被告丁○○間無僱傭關係云云。然查，系爭大貨
    車之司機由何人駕駛執行業務，被告乙○○有選任監督之權
    ，此為兩造所不爭執，又被告乙○○於本院審理時陳稱：「
    317車號是司機吳偉福在開，因為當天他 (按指司機即訴外
    人吳偉福)已經開過車下午要讓他休息，臨時叫被告丁○○
    幫忙開車，當天是從建平一街出發，是我承攬的業務請他 (
    按指被告丁○○)幫忙開車，會給他一點零用錢沒有固定」
    ，而僱傭契約之成立，係從客觀上認定，當事人間約定一方
    於一定或不定之期限內為他方服勞務，他方給付報酬時，僱
    傭關係即為成立。縱被告乙○○所辯被告丁○○偶爾為其駕
    車載貨屬實，然被告丁○○既係於不定之期限內為被告乙○○服勞務，被告乙○○對被告丁○○執行業務期間有選任監
    督權限，並於完成送貨後給予被告丁○○不定額零用金作為
    報酬，揆諸前開判例之意旨，被告乙○○與丁○○間已成立
    僱傭關係，被告丁○○肇事時為被告乙○○之受僱人，被告
    乙○○抗辯被告丁○○非其受僱人云云，不足為信。
(二)被告丙○○就系爭車輛是否共同與被告乙○○靠行於原告公
    司？
    按當事人主張有利於己之事實者，就其事實有舉證之責任，
    民事訴訟法第277條定有明文。本件原告主張被告丙○○係
    共同與被告乙○○將系爭大貨車靠行於原告，惟為被告丙○○所否認，原告既主張與被告丙○○間有靠行之法律關係存
    在，依前開規定原告應就該靠行之法律關發生之成立要件盡
    其舉證責任，惟原告並未提出由被告丙○○簽署之靠行契約
    文件，或其他與被告丙○○達成靠行關係合意之證明，其與
    被告丙○○是否成立靠行之法律關係，不無疑慮。又系爭大
    貨車於92年間雖係以被告丙○○名義向訴外人台新國際商業
    銀行份有限公司簽立重型車輛動產抵押契約書，惟被告乙○○與原告亦同列連帶保證人，有該動產抵押契約書1份在卷
    可稽。而系爭大貨車係被告乙○○於92年12月間靠行於原告
    ，並按月支付靠行費用4,300元予原告，被告乙○○則負擔
    車輛牌照稅、維修、罰鍰及保險等費用，此為兩造所不爭執
    ，且本件事故後，承保之富邦產物保險股份有限公司 (下稱
    富邦保險公司)之賠付對象除原告外，尚給付保險金予被告
    乙○○，況原告於本院審理時陳稱被告丁○○係受僱於被告
    乙○○等語，則系爭大貨車應係被告丙○○與被告乙○○共
    同出資購買後，由被告乙○○將該車靠行於原告，並負擔靠
    行後相關車輛牌照稅、維修、罰鍰及保險等費用支出，及負
    責對外承攬運送業務、僱用司機以執行業務。被告丙○○於
    出資購買系爭大貨車後，即將該車交由被告乙○○經營，無
    涉於系爭車輛靠行、規費繳交及投保事宜，自無與被告乙○○共同靠行於原告之意，被告丙○○辯稱僅由被告乙○○靠
    行於原告，應屬可信。
(三)被害人甲○○得請求之精神慰藉金若干？
  1.按受僱人因執行職務，不法侵害他人之權利者，由僱用人與
    行為人連帶負損害賠償責任，民法第188條第1項定有明文。
    又按目前在台灣經營交通事業之人，接受他人靠行（出資人
    以該經營人之名義購買車輛，並以該經營人名義參加營運）
    ，而向該靠行人（出資人）收取費用，以資營運者，比比皆
    是，此為週知之事實。該靠行之車輛，在外觀上既屬經營人
    所有，乘客又無從分辨該車輛是否他人靠行營運，乘客於搭
    乘時，只能從外觀上判斷該車輛係某經營人所有，該車輛之
    司機係為該經營人服勞務，自應認該司機係為該經營人服勞
    務，而使該經營人負僱用人之責任，以保護交易之安全；慰
    撫金之量定，當事人之資力是一項重要因素，常受僱人較無
    資力，若僱用人之資力不予斟酌，被害人之請求數額勢減少
    ，故從保護被害人之立場言，僱用人之資力，有斟酌必要，
    最高法院87年度台上字第86號、57年度台上字第1663號判決
    可資參照。
  2.查本件車禍肇事時，系爭大貨車之車身載明原告公司名稱，
    為原告所不爭執，被告丁○○於偵查警詢中陳稱該車為原告
    公司所有等情（見台南縣警察局歸仁分局南縣歸警偵字第
    0940028046號警訊卷第12頁），則自外觀上判斷，足使人相
    信系爭車輛為原告所有，被告丁○○為原告之受僱司機。原
    告雖因靠行之法律關係，在系爭大貨車車身載明為其公司所
    有，成為名義上之僱傭人，依前開規定，仍需與受僱人丁○○對被害人甲○○連帶負損害賠償責任。又原告主張被告等
    人應連帶給付伊給付予被害人甲○○之和解金1,099,948元
    ，被告固不否認被告甲○○因本件車禍受有支出醫療費用
    217,189元、看護費用84,000元、車資及掛號費用16,395元
    、增加生活費用（醫療器材）7,700元、減少勞動能力損失
    12個月271,200元，共受有596,484元之損害，惟辯稱原告與
    被害人甲○○和解金之慰撫金額過高等語。經查被害人甲○○因本件車禍事故，受有上顎骨骨折、右足跟皮膚缺損及勒
    弗氏二級顏面骨折等傷害，此為兩造所不爭執，又被害人甲○○因此事故經歷大小手術共7次，有勞工保險傷病診斷書1
    份及國立成功大學醫學院附設醫院4張附卷可參，於車禍後
    因輕度肢障領有殘障手冊，亦有殘障手冊影本在卷可稽，於
    治療期間因生活不能自理，需專人看護長達4月，有台南縣
    私立唪口老人養護中心出具收據4張在卷可憑，被害人甲○○因本件車禍受有如上損害，應屬有據。又被害人甲○○因
    被告丁○○執行職務中肇致本件車禍事故發生，不法侵害被
    害人甲○○之身體健康，被害人甲○○精神上所受痛苦甚大
    ，受有非財產上之損害，參酌前揭判決之意旨，本院斟酌被
    害人甲○○為高中畢業、無業，被告丁○○國中畢業，為大
    貨車駕駛，原告為交通公司及其身分、地位、經濟狀況，及
    被害人甲○○所受精神上痛若等一切情狀，認被害人甲○○
    可得請求之精神上慰撫金以50萬元為適當。
(四)被告三人應否連帶賠償原告所支付之和解金？金額若干？
  1.按受僱人因執行職務，不法侵害他人之權利者，由僱用人與
    行為人連帶負損害賠償責任。但選任受僱人及監督其職務之
    執行，已盡相當之注意或縱加以相當之注意而仍不免發生損
    害者，僱用人不負賠償責任，民法第188條第1項定有明文。
  2.經查，被告丁○○係受僱於被告乙○○，而與被告丙○○無
    涉，已如前述，又被告丁○○曾於警局中略稱肇事當日於公
    司內喝了台灣啤酒玻璃瓶3瓶，喝到約15時50分左右，後來
    休息到20時30分就駕駛系爭大貨車要往仁德鄉○○路方向載
    貨，就在前往載貨時路途上發生交通事故等語，而其肇事後
    經測量其酒精濃度為0.88MG/L，有前揭偵查卷及內附酒精測
    定紀錄表1份，被告丁○○因飲用酒精於駕車前已屬無法安
    全駕駛車輛狀態，被告乙○○應注意並能注意，卻未注意被
    告丁○○已無法安全駕駛而應選任他人駕駛該車，仍臨時指
    示其前往仁德鄉載貨，難謂被告乙○○選任監督被告丁○○
    駕駛系爭大貨車並無過失。被告丁○○飲酒肇事後撞及被害
    人甲○○，使被害人甲○○受有醫療費用217,189元、看護
    費用84,000元、車資及掛號費用16,395元、增加生活費用（
    醫療器材）7,700元、減少勞動能力損失12個月271,200元，
    為兩造所不爭執，再加計前述精神上損害賠償50萬元，則被
    害人甲○○因本件車禍所受損害為1,096,484元 (計算式：
    217,189＋84,000＋16,395＋7,700＋271,200＋500,000 ＝
    1,096,484)。
  3.又被告等人另辯稱原告於本件車禍事故非利害關係人，而無
    請求被告等人清償其給付被害人甲○○之和解金云云，惟：
  (1)按就債之履行有利害關係之第三人為清償者，於其清償之
     限度內承受債權人之權利，但不得有害於債權人之利益；
     強制汽車責任保險之保險人依強制汽車責任保險法規定所
     為之保險給付，視為被保險人損害賠償之一部分；被保險
     人受賠償請求時，得扣除之，民法第312條及強制汽車責任
     保險法第32條分別定有明文。
  (2)查原告為系爭大貨車靠行公司，但未涉入該車對外承攬業
     務及駕駛人之選任監督，此為兩造所不爭執，係名義上之
     僱傭人，應依民法第188條第1項之規定，與受僱人即被告
     丁○○連帶對被害人甲○○負損害賠償之責，於其給付和
     解金後，並得依同法第188條第3項之規定對受僱人即被告
     丁○○行使求償權。惟在大貨車靠行之場合，靠行公司為
     駕駛人名義上之僱用人，本件原告亦無選任被告丁○○為
     其服勞務及行使選任監督之權利，而大貨車車主為司機事
     實上之僱用人，系爭大貨車之車主為被告乙○○，詳如前
     述，其對駕駛人即被告丁○○始有選任監督之權，因受僱
     人執行職務致侵害他人權利，實際僱用人即被告乙○○應
     與受僱人即被告黃湘應連帶依民法第188條第1項規定對被
     害人甲○○負連帶負損害賠償責任，且為本件車禍事故之
     最終應負責任之人，始與事實上之僱傭關係相符。又原告
     基於靠行關係，與被害人甲○○就本件事故以146萬元達成
     和解並清償和解金1,099,984元，係就被告乙○○與被告丁○○應連帶賠償之損害賠償之債之履行有利害關係之第三
     人，依前開規定，自得承受被害人甲○○對被告乙○○及
     丁○○主張之損害賠償請求權。
  (3)惟本院前已審酌被害人甲○○所受損害，含精神上之損害
     賠償後為1,096,484元，又富邦保險公司就系爭大貨車肇事
     已給付被害人甲○○36萬元，此為兩造所不爭執，並有富
     邦保險公司95年12月11日 (95)富保業發字第218號函1件在
     卷可參，按諸前開規定，原告請求被告乙○○或被告丁○○給付之金額於扣除保險公司理保金額之和解金逾736,484
     元 (計算式：1,096,484－360,000＝736,484)部分，即無
     理由，不得再為請求。
五、綜上，原告基於僱傭關係先給付和解金後，得依民法第188
    條第3條之規定向受僱被告丁○○求償其已給付之736,484元
    ，及就其履行被告乙○○應與被告丁○○連帶賠償之損害賠
    償之債，而給付被害人甲○○之和解金後，係屬民法第312
    條所稱就債之履行有利害關係之人，於其清償之736,484元
    限度內承受債權人即被害人甲○○對被告乙○○之損害賠償
    請求權，又被告丁○○與被告乙○○2人分別對原告有給付
    之義務且給付之內容同一，係屬不真正連帶債務關係，並無
    連帶責任可言，原告請求被告2人間連帶負擔，尚非有據，
    不予准許。再者，原告另自富邦公司受領保險金20萬元，原
    告亦同意自請求中扣抵（見本院96年1月17日言詞辯論筆錄
    ），故原告請求被告乙○○或被告丁○○給付536,484元 (
    計算式：736,484－200,000＝536,484)，及自起訴狀繕本送
    達翌日即被告乙○○自95年11月2日、被告丁○○自96年1月
    16日起均至清償日止，按週年利率百分之5計算之利息，為
    有理由。逾此部分之請求，即屬無據，應予駁回。又兩造分
    別陳明願供擔保，請准宣告假執行或免為假執行，就原告勝
    訴部分，核均無不合，爰分別酌定相當擔保金額准許之；至
    於原告敗訴部分，其假執行之聲請既因敗訴而失所附麗，應
    併予駁回。
六、本件事證已臻明確，兩造其餘主張陳述及所提證據，均無庸
    再予審酌，附此敘明。
七、據上論結，本件原告之訴為一部有理由、一部無理由，依民
    事訴訟法第79條前段、第85條第1項前段 ，判決如主文。
中　　華　　民　　國　　96　　年　　6　 　月　　6　 　日
                  民事第一庭    法　官　周素秋
以上正本係照原本作成。
如對本判決上訴，須於判決送達後20日內向本院提出上訴狀（須
附繕本）。
中　　華　　民　　國　　96　　年　　6 　　月　　6 　　日
                       　　　　 書記官　陳志德
